臺灣彰化地方法院民事判決　　　　　　　100年度家簡字第1號
原　　　告　許維安
被　　　告　許清封
　　　　　　許文烈
　　　　　　許美淑
　　　　　　許宗民
　　　　　　許家榮
　　　　　　許喻
被　　　告
兼上五人之
訴訟代理人　許宗立
上列當事人間請求分割遺產事件，本院於中華民國100年3月31日
言詞辯論終結，判決如下：
    主      文
被告許清封、許文烈、許美淑、許宗民、許家榮、許喻、許宗
立等應就被繼承人許黃香所遺如附表一編號1之土地及編號2之建
物，辦理繼承登記。
兩造公同共有被繼承人許黃香所遺如附表一編號1之土地及編號2
之建物，准予分割均由被告許宗立單獨取得。
兩造公同共有被繼承人許沛所遺如附表二編號1、編號2之存款，
准予分割由原告及被告許文烈、許美淑、許宗民等各取得新臺幣
貳拾壹萬零玖佰元，被告許清封、許家榮、許喻等各取得新臺
幣參拾壹萬陸仟零陸拾元，編號3之投資由原告單獨取得。
訴訟費用由原告及被告許文烈、許美淑、許宗民、許宗立各負擔
六分之一，由被告許清封、許家榮、許喻各負擔十八分之一。
    事實及理由
壹、程序方面：次按訴狀送達後，原告不得將原訴變更或追加他
    訴，但請求之基礎事實同一者，不在此限，民事訴訟法第
    255條第1項第2款定有明文。本件原告訴之聲明第二、三項
    原分別為：「兩造所共有如附表一之土地及建物，均各按應
    有部分比例，分割為分別共有。」、「兩造所共有如附表二
    所示之新臺幣存款及附表三之出資，均各按應有部分比例，
    分配予兩造各自取得。」，後原告當庭變更聲明為：「兩造
    所共有之土地及建物，准予分割皆由被告許宗立單獨取得。
    兩造所共有之存款，准予分割由原告及被告許文烈、許美淑
    、許宗民等各取得新臺幣210,900元，被告許清封、許家榮
    、許喻等各取得新臺幣316,060元，投資由原告單獨取得
    」（本院100年3月31日言詞辯論筆錄參照），核與首揭規定
    ，尚無不合，應予准許。
貳、實體方面：
一、原告起訴主張略以：原告母親許黃香於民國（下同）99年6
    月14日身亡、父親許沛於同年11月25日身亡，分別遺有如附
    表一之土地、建物等不動產，附表二之存款共計新臺幣（下
    同）1,159,661元及元威工業有限公司之投資，又許黃香及
    許沛之次子許嵩堅已於90年9月15日身亡，故由許嵩堅之子
    女即被告許家榮、許喻、許宗立等代位繼承。茲系爭遺產
    依法並無不能辦理分割之情形，且兩造間並無不能分割遺產
    之協議，為此懇請鈞院准被告許清封、許文烈、許美淑、許
    宗民、許家榮、許喻、許宗立等應就被繼承人許黃香所遺
    之土地及建物等不動產，辦理繼承登記，並依民法第1164條
    、第823條及第824條規定，訴請依兩造所共有之土地及建物
    ，准予分割皆由被告許宗立單獨取得，兩造所共有之存款，
    准予分割由原告及被告許文烈、許美淑、許宗民等各取得
    210,900元，被告許清封、許家榮、許喻等各取得316,060
    元，投資由原告單獨取得等方案分割遺產（許黃香另遺有存
    款137元，因其金額過小、不符經濟效益，原不主張分配該
    部分）等語。
二、被告許清封、許文烈、許美淑、許宗民、許家榮、許喻、
    許宗立等均陳述略以：同意原告請求及分割方案。
三、得心證之理由：
  (一)原告主張上開等事實，業據其提出繼承系統表、死亡證明書
    影本、戶籍謄本、除戶戶籍謄本、財政部臺灣省中區國稅局
    遺產稅免稅證明書影本、土地登記第二類謄本影本、建物登
    記第二類謄本影本、財政部臺灣省中區國稅局財產歸屬資料
    清單、綜合所得稅各類所得資料清單及全國贈與資料清單（
    皆影本）與郵政儲金存款餘額證明書影本等件為證，並為被
    告等所不爭執，原告此部分主張自堪信為真正。
  (二)按繼承人有數人時，在分割遺產前，各繼承人對於遺產全部
    為公同共有；繼承人得隨時請求分割遺產，民法第1151條、
    第1164條本文分別定有明文。又遺產之公同共有係以遺產之
    分割為其終局目的，而以公同共有關係為暫時的存在。次按
    在公同共有遺產分割自由之原則下，民法第1164條規定，繼
    承人得隨時請求分割遺產，該條所稱之「得隨時請求分割」
    ，依同法第829條及第830條第1項規定觀之，自應解為包含
    請求終止公同共有關係在內，俾繼承人之公同共有關係歸於
    消滅而成為分別共有，始不致與同法第829條所定之旨趣相
    左，庶不失繼承人得隨時請求分割遺產之立法本旨（最高法
    院93年度台上字第2609號判決意旨參照）。再者，公同共有
    物分割之方法，除法律另有規定外，應依關於共有物分割之
    規定，依共有人協定之方法行之，分割之方法，不能協定決
    定者，法院得因任何共有人之聲請，命以原物分配於各共有
    人或變賣共有物，以價金分配於各共有人，民法第830條第2
    項、第824第1項、第2項分別定有明文。
  (三)按因繼承、強制執行、公用徵收或法院之判決，於登記前已
    取得不動產物權者，非經登記，不得處分其物權，民法第
    759條著有規定。又分割共有物，性質上為處分行為，依民
    法第759條規定，共有不動產之共有人中有人死亡時，於其
    繼承人未為繼承登記以前，固不得分割共有物。惟上訴人如
    於本件訴訟中，請求死亡共有人之繼承人辦理繼承登記，並
    合併對繼承人及其餘共有人為分割共有物之請求，不但符合
    訴訟經濟原則，抑與民法第759條及強制執行法第130條規定
    之旨趣無違（最高法院69年台上字第1012號判例意旨參照）
    。經查：本案系爭二筆土地及建物之所有人許黃香已於99年
    6月14日死亡，被告許清封、許文烈、許美淑、許宗民、許
    家榮、許喻、許宗立等7人為其法定繼承人（其中許黃香
    之次子許嵩堅已於90年9月15日身亡，故由許嵩堅之子女即
    被告許家榮、許喻、許宗立等代位繼承），迄未辦理繼承
    登記，有原告提出土地及建物登記謄本、繼承系統表、戶籍
    謄本及除戶謄本等在卷可稽，足認屬實，則原告起訴請求分
    割系爭二筆土地及建物同時，併請求其等辦理如主文第一項
    所示之繼承登記，尚無不合，應准許之。另按兩造在分割遺
    產前，對於上述遺產之全部為公同共有，而上述遺產亦無不
    能分割之情形，依照前揭法條規定，原告請求裁判分割被繼
    承人之遺產，即無不合，應予准許。且原告所提出如主文所
    示之分割方法，業經兩造討論協議，被告全體亦當庭表示沒
    有意見，諒已兼顧當事人間之公平性，並為全體被告所同意
    ，本院審酌系爭遺產之性質、經濟效用、公平原則及尊重繼
    承人分割意願，是認原告主張之分割方案應可採取，爰判決
    如主文第二、三項所示。
四、訴訟費用負擔之依據：民事訴訟第80條之1、第85條第1項前
    段。
中    華    民    國    100    年    4     月    14    日
                        臺灣彰化地方法院家事法庭
                              法    官  吳俊螢
以上為正本係照原本作成。
如對本判決上訴，須於判決送達後20日之不變期間內，向本院提
出上訴狀。
中    華    民    國    100    年    4     月    14    日
                              書記官    陳秀娟
 附表一：被繼承人許黃香之遺產
┌─┬─────────┬─────┐
│編│地號、建號        │ 權利範圍 │
│號│                  │          │
├─┼─────────┼─────┤
│1 │彰化縣員林鎮○○段│ 全部     │
│  │461地號土地       │          │
├─┼─────────┼─────┤
│2 │彰化縣員林鎮○○段│ 全部     │
│  │281建號建物       │          │
│  │                  │          │
├─┼─────────┼─────┤
 附表二：被繼承人許沛之遺產
┌──┬────────┬────┬
│編號│ 遺產項目       │ 金額   │
│    │                │        │
├──┼────────┼────┼
│1   │員林中正路郵局之│359,661 │
│    │存款            │元      │
│    │                │        │
├──┼────────┼────┼
│2   │員林中正路郵局之│800,000 │
│    │存款            │元      │
│    │                │        │
├──┼────────┼────┼
│3   │元威工業有限公司│20,534元│
│    │之投資          │        │
│    │                │        │
├──┼────────┼────┼